---
title: 'Введение в R <br> "Количественные финансы" '
author: "Салихов Марсель (marcel.salikhov@gmail.com)"
date: "`r Sys.Date()`"
output:
  slidy_presentation:
    css: styles.css
    footer: НИУ ВШЭ. Салихов Марсель (marcel.salikhov@gmail.com)
    lib_dir: libs
    self_contained: no
---
   
## Цели лекции 
   
+ понять, что такое R (произносится как "аР" или "эР"), в чем его достоинства как инструмента количественного анализа
+ получить базовые представления о типах данных в R 
+ понять, что такое векторизация в R 
+ научиться работать с датами в R 
+ получить навыки работы с пакетом `xts`
+ узнать, как можно строить графики в R


## Что такое R?

+ R -- язык программирования и платформа для статистического анализа, построения визуализаций (графиков) и много другого. К примеру, эта презентация сделана в R. 
+ R -- наиболее широко используемое в мире средство для статистического анализа. 

## Почему именно R? 

+ R -- устоявшийся, достаточно простой и эффективный язык программирования. П
+ Выполнение аналитической задачи в форме кода имеет большие преимущества: проще автоматизировать выполнение сложных задач, проще находить ошибки, проще вспомнить потом, что же было сделано.
+ **Reproducible research** -- принцип проведения исследований в современном мире.
+ R имеет огромную экосистему дополнительного функционала (пакетов), которые расширяют базовые возможности. Практически все современный статистические методы, которые вы можете себе представить, имеют реализацию в R. И все это -- бесплатно! 
+ R реализует один из лучших функционалов по построению графиков и визуалазиации данных. 
+ Большая пользовательская база и эко-система. На (stackoverflow.com)[https://stackoverflow.com/questions/tagged/r] в настоящее время задано около 372 тыс. вопросов по R. R входит в топ-10 наиболее популярных языков программирования по индексу (TIOBE)[https://www.tiobe.com/tiobe-index/].
+ R создан в первую не-программистами (а статистиками) для не-программистов. Не стоит бояться!
+ Вы  можете можете посмотреть исходный код любой функции из любого пакета и понять, как реализуется тот или иной метод -- это не "черный ящик". 
+ R одинаковым образом работает на всех современных платформах -- Windows/Mac OS/Unix. R может работать и в браузере.  


Этот график тоже построен в R 

```{r , echo = FALSE,warning=FALSE, message=FALSE}

library(plotly,  warn.conflicts = FALSE, quietly = TRUE)
z <- c(
  c(8.83,8.89,8.81,8.87,8.9,8.87),
  c(8.89,8.94,8.85,8.94,8.96,8.92),
  c(8.84,8.9,8.82,8.92,8.93,8.91),
  c(8.79,8.85,8.79,8.9,8.94,8.92),
  c(8.79,8.88,8.81,8.9,8.95,8.92),
  c(8.8,8.82,8.78,8.91,8.94,8.92),
  c(8.75,8.78,8.77,8.91,8.95,8.92),
  c(8.8,8.8,8.77,8.91,8.95,8.94),
  c(8.74,8.81,8.76,8.93,8.98,8.99),
  c(8.89,8.99,8.92,9.1,9.13,9.11),
  c(8.97,8.97,8.91,9.09,9.11,9.11),
  c(9.04,9.08,9.05,9.25,9.28,9.27),
  c(9,9.01,9,9.2,9.23,9.2),
  c(8.99,8.99,8.98,9.18,9.2,9.19),
  c(8.93,8.97,8.97,9.18,9.2,9.18)
)
dim(z) <- c(15,6)
z2 <- z + 1
z3 <- z - 1

p <- plot_ly(showscale = FALSE) %>%
  add_surface(z = ~z) %>%
  add_surface(z = ~z2, opacity = 0.98) %>%
  add_surface(z = ~z3, opacity = 0.98)


p
```


## Ограничения R

+ Кривая обучения -- печатать команды в текстовом виде, а не выполнять манипуляции мышью в графическом интерфейсе с начала может показаться не очень удобным.
+ Многие задачи в R могут выполняться разными способами, разными функциями -- это запутывает. 
+ R все данные хранит в оперативной памяти. Объем данных для анализа ограничен памятью. Это ограничивает разработки очень Больших моделей. 
+ R не очень хорошо подходит для высокоскоростных вычислений в промышленном использовании или для решения очень больших задач, так как является медленным по сравнению с языками более низкого уровня. 


## R и Excel 

+ Каждый инструмент -- для своих задач. Надо уметь работать с разными инструментами для того, чтобы решать поставленную задачу оптимальным образом.  
+ Excel -- по сути отраслевой стандарт для выполнения простых и гибких количественных задач. Если вам необходимо "посмотреть" на данные и "потрогать" их, то Excel -- лучший вариант. К примеру, если вы хотите быстро проанализировать финансовую отчетность определенной компании, то удобнее использовать Excel. Если вы хотите проанализировать отчетность 100 компаний и построить регрессию на их финансовых показателях -- удобнее использовать R. 
+ Excel  хорошо подходит для построения относительно несложных количественных моделей, так как вы наглядно видите, что происходит. 
+ Мы иногда будем использовать Excel для того, чтобы лучше понять суть того или иного метода. 

**НО: **

+ Excel не дает работать с данными, даже относительно небольшими по современным стандартам. Попробуйте открыть в Excel файл, который содержит 100 тыс. строк и поработать с ним! 
+ В Excel можно строить сложные модели (и многие это делают!), но в таких моделях сложно найти ошибки (ошибки неизбежны) и поддерживать модели их. Известные примеры -- данные Reinhart & Rogoff, риск-менеджмент в JP Morgan. 
+ Excel, по сути, не поддерживает статистические вычисления и операции, кроме самых базовых. К примеру, попробуйте найти, как посчитать медиану в сводных таблицах Excel. 
+ В Excel сложно и не оптимально работать с финансовыми данными. 


## R/Python/Matlab

+ Существует еще несколько альтернатив R, которые достаточно широко используются на практике. 
+ **Python** -- универсальный язык программирования, который также широко используется в количественных финансах. Python имеет одни из наиболее развитых и производительных библиотек для машинного обучения, но "отстает" в части статистических методов и пакетов. Производительность R и Python обычно сопоставимы между собой, однако Python имеет более удобные средства для оптимизации кода. Python, как правило, имеет более "лаконичный" синтаксис по сравнению с R. Python также широко используется в количественных финансах. 
+ **Matlab** -- пакет прикладных программ для вычислений и язык программирования, разработанный компанией MathWorks. Преимущества -- широкое распространение в отдельных отраслях науки/технологий, высокая скорость работы. Недостатки -- достаточно запутанный синтаксис, коммерческий характер продукта, относительно низкая популярность по сравнению с R/Python. 
+ Необходимо выбирать средства под решаемую задачу, сам по себе выбор конкретного инструментария не так важен. 

## Установка R

1. Зайти на [CRAN](https://cran.r-project.org/) и установить R.
2. Зайти на [RStudio](https://www.rstudio.com/) и обязательно установить R Studio -- более удобный и совершенный редактор (IDE) для R. 

+ R можно установить и на Windows/Mac OS/ Unix -- разницы в функционале не будет.
+ Для того, чтобы устанавливать пакеты необходимо иметь права администратора. 
+ Не устанавливайте R в свою рабочую папку, в особенности, если вы используете имя пользователя на кириллице (для Windows). Лучше изменить предлагаемую папку "по умолчанию" на что-то другое. 

## Изучение R

+ для выполнения лабораторных работ я буду предоставлять базовый код для выполнения задачи и облегчу для вас ее выполнение. Вам не надо будет писать его с нуля. Однако постепенно вам самим придется также писать свой код. 
+ Лучшая способ научиться чему-либо -- это практика. 
+ Ваша задача - 1) модифицировать код для вашего тикера/компании, которая будет назначена вам случайным образом 2) проинтерпретировать полученные результаты с содержательной точки зрения. К примеру, ваша модель значима или нет? как ее можно модифицировать? что показывают статистические тесты? 3)* писать свой собственный код  
+ Вы можете дополнительно изучать R для того, чтобы лучше освоить задачи этого курса, а также использовать эти знания в будущем.
+ Помощь по любой команде -- ?название команды в консоли (к примеру, `?type`)
+ Увидеть подсказку по аргументу функции: `название_функции()` + `скобки` + `Tab`


## RStudio -- основы

**RStudio** представляет собой очень удобную среду (IDE) для работы в R, которая сильно облегчается жизнь. 

+ В **консоли** вы можете печатать команды для немедленного исполнения. 
+ Окно "Workspace" (правое верхнее) показывает все активные объекты/переменные (`Environment`). Вкладка `History` показывает все команды, которые вы вводили с начала сеанса работы. 
+ Вкладка «Files» отображает все файлы и папки в рабочем пространстве по умолчанию. На вкладке «Plots» будут показаны все ваши графики. На вкладке `packages` будет отображаться серия пакетов или надстроек, необходимых для запуска определенных процессов. Дополнительную информацию см. на вкладке `help`


## Команды в R

### Базовые операции

Начнем с основ: 

```{r , echo = TRUE}
print("Hello world!")

```

Сообщения, начинающиеся со знака ##, -- показывают результат вывода в консоли R. 

R работает и как калькулятор. Можно складывать переменные: 

```{r, echo = TRUE}
1+3

```

умножать:

```{r, echo = TRUE}
2*3
```

делить: 
```{r, echo = TRUE}
6/2
```

брать квадратный корень: 

```{r, echo = TRUE}

sqrt(5)
```

брать логарифм

```{r, echo = TRUE}
log(5)
```

возводить в степень 

```{r, echo = TRUE}
2^10
```

логические операторы 

```{r}
2 > 1 # больше  
5 >= 5 # больше или равно
2 == 2 # Равно 
1 != 0 # не равно

```

## Типы данных 

+ Всё в R -- **объекты**. Объекты могут быть разных **типов** и **классов**. Узнать тип объекта можно с помощью команды `type`, класс объекта -- командой `class`.
+ R оперирует именованными структурами данным. Каждый объект имеет свое **имя**. 
+ Числа могут быть разных типов.

```{r, echo = TRUE}
2^10
```

Ими могут быть, десятичные числа. Они называются `numeric`. 

```{r, echo = TRUE}
x <- 10.0       # присвоить переменной x значение 10.5
x              # вывести значение x
class(x)       # класс переменной х 
typeof(x)      # тип переменной X  
is.numeric(x)
```

Команды `=` и `<-` идентичны и означают "присвоить значение". Обычно использется `<-`. 
В Rstudio есть удобное сочетание клавиш `Alt - ` для того, чтобы написать эту комманду. 


```{r}
x = 5 
x = x +5 
x 
```

## Целые числа 

Тип `integer`

```{r, echo = TRUE}
x = as.integer(3)       # присвоить переменной x значение 3
y = 10L
x              # вывести значение x
class(x)       # тип переменной х 
is.integer(x)   # является ли x целым числом?
is.integer(y)

```

## Логические переменные 



```{r, echo = TRUE}
x = 1; y = 2   # sample values 
z = x > y 
z  
class(z)   
```

Логические операции 

```{r, echo = TRUE}
u = TRUE; v = FALSE 
u & v          # u AND v 
u | v          # u OR v 
!u      
class(z)   
```

## Тип character 

`character` -- строковая переменная. 
В R объекты этого типа выделены кавычками. 

```{r}
x = 1  # присвоить x численное значение 1 
y = '1' # присвоить y текстовое значение равное 1 
as.numeric(y) # преобразовать y в тип numeric 
## попробуйте команду x + y , будет сообщение об ошибке 

```


Обращайте внимание на такой, какой тип имеет переменная с которой вы работаете. 

## Тип NA

Специальный тип для обозначения **пропущенных данных** (missing value) 


```{r}
x <- NA 
is.na(x)
is.na(c(1, NA))
is.na(2)
```



## Вектор

Вектор -- тип данных, который состоит из упорядоченного набора объектов одного типа. 
Вектор можно создать с помощью команды `c`.

```{r}
a <- c(1, 2, 3)
b <- c(4,5,6)
is.vector(a) ## является ли a вектором

 n = c(2, 3, 5) 
 s = c("aa", "bb", "cc", "dd", "ee") 
 c(n, s) 

```

Есть и другие варианты для создания векторов: 

```{r}
1:10
seq(from = 2, to = 10, by = 2)
seq(from= 1, by =2, length.out = 5)
rep(1:4,2)
rep(1:4, each = 2)
```



Для векторов одинакой длины операции совершают поэлементно.


У каждого вектора есть свой индекс (порядковый номер), к которому можно обратиться с помощью имени объекта (вектора) и квадратных скобок. Индекс начинается с '1'.

```{r}
s = c("a", "b", "c", "d", "e") 
s[3] 
s[10] # нет 10 элемента, поэтому NA
s[1:3]
s[c(1,3,5)]
s[-3] # убрать третий элемент
s[-(1:2)]
```


## Векторизация операций

+ Преимущество R -- так называемая **векторизация операций**. Это означает, что вы можете осуществлять операции над векторами, точно так же, как и над отдельными числами. 
+ Векторизация обеспечивает скорость, а также избавляет от необходимости писать циклы `for`.
+ На самом деле любой единичный объект -- это вектор с длиной 1.

```{r}
a 
b
a+b
a *b
log(a)

```

Операции могут выполняться и с векторами разной длины. В этом случае используется "выравнивание векторов"" (recycling rule). 

```{r}
u = c(10, 20, 30) 
v = c(1, 2, 3, 4, 5, 6, 7, 8, 9) 
u + v 
```

В чем оно заключается? 

с помощью функции 'length' можно узнать длину вектора 

```{r}
u = c(10, 20, 30) 
length(u)
```


## Типа matrix

matrix -- набор количественных данных, упорядоченных в двумерную таблицу. 

```{r}
B  = matrix(
   data = c(2, 4, 1, 3, 5, 7),
   nrow = 2,
   ncol = 3,
   byrow = TRUE
   )

B
B[2,3] # 2 строка, 3 столбец
B[2,] # 2 строка
B[,1] # 1 столбец
```

над матрицами можно также совершать операции 

```{r}
C <- matrix(c(1,4,-2,1,2,1),3,2)
B
C

```



## Тип data frame

`data frame` -- это набор (коллекция) векторов, объединенных в один объект. Каждый столбец `data frame` -- вектор. Каждая строка -- наблюдение. Большинство структурированных данных хранится в качестве `data frame`.

```{r}
str(mtcars) # посмотреть структуру объекта  
dim(mtcars) # размерность объекта, количество наблюдений и переменных 
length(mtcars) # длина -- количество переменных 
head(mtcars) # первые 5 строк 
head(mtcars, n = 2) # first 2 rows of data.frame
tail(mtcars) # последние 5 строк 
tail(mtcars, n = 3) # last 3 rows of data.frame
```

Существуют разные способы обратиться к элементам `data frame`.

К примеру, к отдельной колонке (переменной) можно обратиться следующими способами:
```{r}
mtcars[9] #  номер внутри двойных скобок
class(mtcars[9])
mtcars[[9]] #  номер внутри двойных скобок
class(mtcars[[9]])
mtcars$am
mtcars[, 'am']
```
К строкам можно обратиться следующими способами: 

```{r}
mtcars[24,] # индекс по номеру 
mtcars[c(3, 24),] #3,24 строка

L = mtcars$am == 0 
L
 mtcars[L,] 
```


## Тип Date

Тип `Date` представляет календарные даты.
Финансовые серии как правило представляют собой временный ряд, упорядоченный во времени. Поэтому эффективная работа с данными важна для финансового анализа 

```{r}
date()
today <- Sys.Date()
today
class(today)
as.numeric(today) # внутри переменная Date представляет собой количество дней с 1 января 1970 года

```

Даты можно представлять различным образом с помощью функции format

```{r}
format(today,  format = "%d %b %Y")  # with month as a word

```




| Символ | Значение                 | Пример  |
|--------|--------------------------|---------|
| %d     | день как число (0-31)    | 31      |
| %a     | сокращенный  день недели | вт      |
| %A     | день недели              | Вторник |
| %m     | месяц (00-12)            | 00-12   |
| %b     | сокращенный месяц        | ноя     |
| %B     | полный месяц             | ноября  |
| %y     | 2-значный год            | 18      |
| %Y     | 4-значный год            | 2018    |


Что делать, если мы хотим даты на английском языке? 

Нужно поменять параметры языка для вашей системы и потом вернуть их обратно

```{r}
Sys.getlocale() #"ru_RU.UTF-8/ru_RU.UTF-8/ru_RU.UTF-8/C/ru_RU.UTF-8/ru_RU.UTF-8"
Sys.setlocale(locale = 'C')
format(today,  format = "%d %b %Y")  # with month as a word
Sys.setlocale(locale = "ru_RU.UTF-8")


```

можно создавать вектора дат 

```{r}
dt = seq(today, length.out=10, by="1 week")
dt
weekdays(today)
months(today)
```

```{r}
dt -1

```


Можно делать конвертацию между типами `character` и `Date` c помощью функций `as.Date` и `as.character`.

```{r}
as.character(today)
str = '2018-11-06' #  yyyy-mm-dd - стандартный формат представления даты 
as.Date(str)
as.Date('2018 ноября 6', format = '%Y %B %d')

```

преобразуйте в тип Date следующую строку: `16 ноя, 2018`.

## Тип xts -- временной ряд 

В R есть несколько специальных типов данных для работы с временными рядами.
Один из них -- `xts` (extendible time series).

```{r}
#install.packages(xts) # установать пакет 
library(xts) # загрузить пакет
data(sample_matrix)

df_xts <- as.xts(as.data.frame(sample_matrix),
                 important = 'very important info!')
str(df_xts)

xts(1:10, Sys.Date()+1:10)

head(index(df_xts))
head(coredata(df_xts))
```

Основное удобство работы с объектами типа `xts` --  удобные способы получать срезы исходных данных и возможность работать с датами:

```{r}
df_xts['2007-01-06'] # отдельная дата 
df_xts['2007-03'] # отдельный месяц 

head(df_xts['/2007-01-07']) # с начала до 7 января 2007
head(df_xts['2007-06-25/']) # с 25 июня 2007 года до конца 
head(df_xts["2007"])
df_xts['2007-03']
first(df_xts, '1 week') # 1 неделя 
first(last(df_xts,'1 week'),'3 days') # что это означает? 


```


```{r}
head(coredata(df_xts))
head(index(df_xts))
tzone(df_xts)
```

```{r}
 days <- c("2007-05-03","2007-05-23")
df_xts[days]
```

`xts` предоставляет возможность менять перидоичность данных 

```{r}
to.monthly(df_xts)
nmonths(df_xts)
```

## Построение графиков 

+ R имеет одну из лучших систем построения и визуализации данных. 
+ Существует несколько разных систем для построения графиков. В данном случае мы используем базовую (base) систему.
+ Команда `rnorm` используется для генерировани случайных чисел, распределенных нормально $~N(0,1)$. 

```{r}
x = 1:100
y = rnorm(100)

plot(x = x,y =y , type = 'l')
hist(rnorm(100))

```

## Пример визуализации финансовых данных

```{r, warning=FALSE}
library(quantmod)
AAPL = getSymbols("AAPL", auto.assign = FALSE)
chartSeries(AAPL, theme = 'white') 
chartSeries(AAPL['2017::'], theme = 'white')
plot(diff(log(Cl(AAPL))), type = 'l', main = 'AAPL log returns')

```

